ACORDAO-COMPLETO-2332689

ACÓRDÃO 3553/2019 ATA 17/2019 - SEGUNDA CÂMARA

VISTO, relatado e discutido este recurso de reconsideração interposto por Sandoval Cadengue de Santana contra o Acórdão 7995/2017-TCU-Segunda Câmara.
ACORDAM os ministros do Tribunal de Contas da União, reunidos em sessão da Segunda Câmara, ante as razões expostas pelo relator e com fundamento nos arts. 32, inciso I, e 33 da Lei 8.443/1992, em:
9.1. conhecer do recurso de reconsideração e, no mérito, dar-lhe provimento parcial, para:
9.1.1. afastar o débito imputado a Sandoval Cadengue de Santana no subitem 9.2 do Acórdão 7995/2017-TCU-Segunda Câmara:
9.1.2. manter o julgamento pela irregularidade das contas de Sandoval Cadengue de Santana;
9.1.3. alterar para R$ 10.000,00 (dez mil reais) o valor da multa aplicada ao recorrente no subitem 9.3  do Acórdão 7995/2017-TCU-Segunda Câmara, que passa a ser fundamentada no art. 58, inciso I, da Lei 8.443/1992;
9.2. dar ciência desta deliberação ao recorrente e à Procuradoria da República no Estado de Pernambuco.

Recurso de reconsideração interposto contra acórdão que julgou irregulares as contas do recorrente, condenando-o em débito e aplicando-lhe multa, em razão de irregularidades na execução de contrato destinado à implantação de um núcleo de esporte recreativo e de lazer, com a construção de um campo de futebol.

Segunda Câmara

Município de Brejão/PE.

3. Recorrente: Sandoval Cadengue de Santana (XXX.472.984-XX).

Ana Arraes (Presidente).

13.1. Ministros presentes: Ana Arraes (Presidente), Augusto Nardes (Relator), Aroldo Cedraz e Raimundo Carreiro.
13.2. Ministra que alegou impedimento na Sessão: Ana Arraes (Presidente).
13.3. Ministro-Substituto presente: André Luís de Carvalho.

AUGUSTO NARDES

Ministro-Substituto André Luís de Carvalho.

Cuidam os autos de recurso de reconsideração interposto por Sandoval Cadengue de Santana contra o Acórdão 7995/2017-TCU-Segunda Câmara. Transcrevo a seguir, como parte integrante deste relatório e com os ajustes de forma que julgo pertinentes, instrução oferecida pela Secretaria de Recursos (peças 42-44) :
"INTRODUÇÃO
1. Trata-se de recurso de reconsideração interposto por Sandoval Cadengue de Santana (peça 28) contra o Acórdão 7995/2017-TCU-Segunda Câmara (peça 17) , de Relatoria do Exmo. Ministro André de Carvalho.
1.1 A deliberação recorrida apresenta o seguinte teor:
 (...) 
9.1. considerar revel o Sr. Sandoval Cadengue de Santana, nos termos do art. 12, § 3º, da Lei nº 8.443, de 16 de julho de 1992;
9.2. julgar irregulares as contas do Sr. Sandoval Cadengue de Santana, com fundamento nos arts. 1º, inciso I, 16, inciso III, alíneas 'b' e 'c', 19 e 23, inciso III, da Lei nº 8.443, de 1992, para condená-lo ao pagamento da quantia de R$ 83.116,00 (oitenta e três mil, cento e dezesseis reais) , atualizada monetariamente e acrescidas dos juros de mora, calculados desde 27/3/2007 até a data da efetiva quitação, fixando ao responsável o prazo de 15 (quinze) dias, contados da notificação, para que comprove, perante o Tribunal, nos termos do art. 214, III, 'a', do RITCU, o recolhimento da referida quantia aos cofres do Tesouro Nacional;
9.3. aplicar ao Sr. Sandoval Cadengue de Santana a multa prevista no art. 57 da Lei nº 8.443, de 1992, no valor de R$ 30.000,00 (trinta mil reais) , com a fixação do prazo de 15 (quinze) dias, contados da notificação, para comprovar, perante o Tribunal (art. 214, III, 'a', do RITCU) , o recolhimento da dívida aos cofres do Tesouro Nacional, atualizada monetariamente na forma da legislação em vigor;
9.4. autorizar, caso requerido, nos termos do art. 26 da Lei nº 8.443, de 1992, o parcelamento das dívidas constantes deste Acórdão em até 36 (trinta e seis) parcelas mensais e sucessivas, sobre as quais incidirão a atualização monetária e os correspondentes acréscimos legais, esclarecendo ao responsável que a falta de pagamento de qualquer parcela importará no vencimento antecipado do saldo devedor (art. 217, § 2º, do RITCU) , sem prejuízo das demais medidas legais;
9.5. autorizar, desde logo, nos termos do art. 28, inciso II, da Lei nº 8.443, de 1992, a cobrança judicial das dívidas constantes deste Acórdão, caso não atendidas a notificações; e
9.6. encaminhar cópia deste Acórdão, bem como do Relatório e do Voto que o fundamenta, à Procuradoria da República no Estado de Pernambuco, nos termos do art. 16, § 3º, da Lei nº 8.443, de 1992, e do art. 209, § 7º, do RITCU, para a adoção das medidas judiciais cabíveis.
HISTÓRICO  
2. Cuida-se tomada de contas especial instaurada pela Caixa Econômica Federal (Caixa) em desfavor de Sandoval Cadengue de Santana, ex-prefeito de Brejão/PE (gestão 2009/2012) , diante da execução apenas parcial do Contrato de Repasse nº 0173.518-89/2005 destinado à 'implantação de um núcleo de esporte recreativo e de lazer, com a construção de um campo de futebol', perfazendo o montante de R$ 130.166,40, com R$ 110.000,00 à conta do concedente e R$ 20.166,40, a título de contrapartida do convenente.
3. O ajuste teve vigência de 6/7/2005 a 30/4/2012, com o prazo para a apresentação da prestação de contas final do ajuste fixado em 29/6/2012, destacando que, do total de recursos federais previstos, foi efetivamente liberada a quantia de R$ 83.116,00 (Peça nº 1, fls. 5 e 145/156) .
4. Considerando que o prefeito sucessor não adotou as medidas cabíveis para a efetiva conclusão do empreendimento, deixando de dar funcionalidade ao objeto executado, por meio do Acórdão 7995/2017-TCU-Segunda Câmara (peça 17) , foram julgadas irregulares suas contas, com aplicação da multa proporcional ao débito, nos termos do art. 57, da Lei nº 8.443, de 1992. 
5. Examina-se, nesta oportunidade, o recurso de reconsideração interposto por Sandoval Cadengue de Santana (peça 28) contra o citado julgado.
EXAME DE ADMISSIBILIDADE 
6. O recurso preenche os requisitos de admissibilidade, conforme exigência do art. 33 da Lei 8.443/1992 (Lei Orgânica do TCU) . Refere-se, ainda, a responsável legitimado e meio recursal adequado para impugnar o Acórdão 7995/2017-TCU-Segunda Câmara.
7. Dessa forma, ratificam-se as propostas de conhecimento do recurso, com efeito suspensivo, formuladas nos exames de peças 31 e 32, acolhidas pelo Relator, Exmo. Ministro João Augusto Ribeiro Nardes, conforme Despacho de peça 34.
EXAME DE MÉRITO
8. Delimitação do recurso
9. Nos recursos trazidos, será necessário verificar, em síntese, se:
9.1. Preliminarmente
 a) houve prescrição.
9.2. No mérito
 a) o prefeito sucessor tinha condições e deveria ter dado funcionalidade ao objeto parcialmente executado pelo prefeito antecessor.
10. PRELIMINARES
11. Da prescrição
12. Embora não tenham sido trazidos nas razões recursais argumentos atinentes à prescrição, por se tratar de matéria de ordem pública, tal instituto requer análise ex officio. Nessa lógica há diversos julgados, conforme excertos abaixo.
A ocorrência da prescrição da pretensão punitiva do TCU deve ser aferida, independentemente de alegação da parte, em cada processo em que haja intenção de aplicação das sanções previstas na Lei 8.443/1992. (Acórdão 2058/2017-TCU-Primeira Câmara, de relatoria do Exm. Ministro Augusto Sherman) 
A análise de ocorrência da prescrição da pretensão punitiva do TCU deve ser feita em todos os processos pendentes de apreciação de recurso, mesmo que o recurso venha a não ser conhecido, inclusive o recurso de revisão, por se tratar de matéria de ordem pública. (Acórdão 993/2017-TCU-Plenário, de relatoria do Exm. Ministro Augusto Nardes) 
13. Portanto, independentemente de argumentação em sede recursal, por ser tema de interesse público, deve-se examinar o instituto da prescrição no processo.
14. Análise
15. Inicialmente é oportuno registrar que a pretensão punitiva do TCU se subordina ao prazo geral de prescrição de 10 anos estipulado no art. 205 da Lei 10.406/2002 (Código Civil) , cuja contagem se inicia na data de ocorrência da irregularidade sancionada e se interrompe, uma única vez, na data do ato que ordenar a citação, a audiência ou a oitiva da parte, nos termos do art. 202, inciso I, do mesmo diploma legal. 
16. Relativamente ao débito, o entendimento jurisprudencial pacífico é de que não têm caráter punitivo, possuindo, essencialmente, natureza jurídica de reparação civil pelo prejuízo causado ao erário, não sendo alcançada pelo instituto da prescrição. Portanto, são imprescritíveis, por força do art. 37, § 5º, da Constituição Federal de 1988 e da Súmula TCU 282. Nesse diapasão:
A tese fixada pelo STF no RE 669.069 (Repercussão Geral 666) , que trata da incidência da prescrição nos débitos com a União decorrentes de ilícitos civis (prazo prescricional de cinco anos) , não alcança prejuízos que decorram de ilícitos administrativos, como a não comprovação da regular gestão de recursos públicos, que são imprescritíveis. (Acórdão 11228/2017-TCU-Primeira Câmara, relator Ministro Benjamin Zymler) 
A condenação em débito em processo de tomada de contas especial não tem caráter punitivo, possuindo, essencialmente, natureza jurídica de reparação civil pelo prejuízo causado ao erário, não sendo alcançada pelo instituto da prescrição da pretensão punitiva. (Acórdão 4214/2017-TCU-Primeira Câmara, relator Ministro Benjamin Zymler) 
O reconhecimento da prescrição da pretensão punitiva não implica o afastamento do débito, porquanto as ações de ressarcimento movidas pelo Estado contra os agentes causadores de danos ao erário são imprescritíveis, nos termos do art. 37, § 5º, da Constituição Federal e da Súmula TCU 282. (Acórdão 76/2017-TCU-Plenário, relatora Ministra Ana Arraes) 
Súmula TCU 282: As ações de ressarcimento movidas pelo Estado contra os agentes causadores de danos ao erário são imprescritíveis. (Acórdão 2166/2012-TCU-Plenário, relatora Ministra Ana Arraes) 
17. Quanto à prescrição da pretensão punitiva, o certo é que o TCU, após intenso debate jurídico e divergência jurisprudencial, consolidou seu entendimento por meio de incidente de uniformização de jurisprudência, prolatado no âmbito do TC Processo 030.926/2015-7, e por intermédio do Acórdão 1441/2016-TCU-Plenário, rel. Min. Benjamin Zymler, no sentido de que a pretensão punitiva do Tribunal de Contas da União para imposição da penalidade de multa subordina-se ao prazo geral de prescrição indicado no art. 205 do Código Civil, que é de 10 anos. 
18. Definiu ainda a decisão oriunda do incidente de uniformização que interrompe a prescrição o ato que ordenar a citação, audiência ou oitiva das partes no âmbito do Tribunal de Contas.
19. Analisando-se os elementos dos autos, constata-se que o Despacho que ordenou a citação ocorreu em 14/9/2016 (peça 6) , ou seja, em intervalo muito inferior a 10 anos dos atos relativos ao Contrato de Repasse nº 0173.518-89/2005, cuja data fatal para a prestação de contas final do ajuste foi 29/6/2012 (peça 1) , período/termo a quo para contagem do prazo prescricional.
20. Na hipótese vertente, o termo inicial (ad a quo) para a contagem do prazo da prescrição da pretensão punitiva do TCU será o prazo final para a prestação de contas, que expirou no ano de 2012. Assim, considerando que a ordem para a citação foi dada no ano de 2016 (peça 6) , não transcorreu o prazo decenal (10 anos) . Portanto, a priori, in casu, conforme a jurisprudência desta Corte de Contas Federal, não houve a prescrição da pretensão punitiva.
21. MÉRITO
22. Da responsabilidade do prefeito sucessor
23. Defendendo a regularidade das contas apresentadas, bem como a legitimidade e a economia de seus atos e ainda sua não responsabilidade perante os atos a ele imputados, o recorrente traz os seguintes argumentos em sede recursal:
 a) a condenação não observou as regras gerais da culpabilidade, isto é, da individualização da conduta, pois 96% dos recursos foram liberados na gestão anterior, ou seja, durante os exercícios 2007-2008. 
 b) ficou comprovado, inclusive por meio de atestos dos fiscais da Caixa Econômica, que a quantia efetivamente desbloqueada durante sua gestão ficou no patamar ínfimo de R$ 3.179,00, desse modo não se pode e nem deve responsabilizar exclusivamente o ora recorrente pela totalidade dos valores liberados pela CEF;
 c) não é cabível a multa do art. 57 da Lei 8.443/1992, pois o objeto em questão foi construído e se encontra funcional à comunidade do Município de Brejão/PE, conforme fotos em anexo.
 Análise
24. Primeiramente, é oportuno rememorar alguns pontos-chave. O prefeito antecessor (gestão 2005/2008) iniciou a execução do objeto do Contrato de Repasse 0173.518-89/2005. Até o término de sua gestão (2008) , há constatação de que 76,41% do ajuste foi concluído, inclusive com aprovação pela Caixa das prestações de contas parciais até então apresentadas.
3. Por meio do anexo ao 9º (último) Relatório de Acompanhamento de Empreendimento (RAE-9: Setor Público) , de 12/12/2008, a Caixa atestou a execução da meta física acumulada no patamar de 76,41%, ao tempo que, para a conclusão da obra, relacionou as seguintes pendências: i) inexecução do alambrado (R$ 13.256,89) e do campo (R$ 14.490,00) ; e ii) inexecução, na área dos vestiários, do mictório com azulejo (R$ 145,00) , da entrada de água (R$ 120,00) , do assentamento de saboneteiras (R$ 120,00) e do assentamento de papeleiras (R$ 210,00) , além da irregular execução do assentamento de 5 (cinco) portas. 
 (...) 
11.Desse modo, quando o Sr. Sandoval assumiu a gestão da municipalidade, em 2009, tendo a vigência do ajuste sido prorrogada até 30/4/2012, o referido contrato de repasse ainda possuía saldo suficiente para a conclusão da obra (R$ 46.467,40, peça 4, p. 2) . (Trechos do Voto do Ministro Relator, Acórdão 7995/2017-TCU-Segunda Câmara) 
25. Posteriormente, na gestão do prefeito sucessor, ora recorrente, Sr.   Sandoval Cadengue de Santana (gestão 2009/2012) , constatou-se que houve pagamentos complementares, no valor de R$ 3.762,00, perfazendo o total de R$ 99.466,43 pago à P & J Construtora Ltda. (peça 1, p. 79-81 e 94) .
26. Assim, nessa perspectiva, o Relatório de Tomada de Contas Especial nº 160/2015 junto à Gerência Nacional de Execução Financeira da Caixa (Genef) imputou o débito, no valor original de R$ 83.116,00, apenas em desfavor do Sr. Sandoval Cadengue de Santana, diante da ausência de funcionalidade da obra executada pela P & J Construtora Ltda.
11. Desse modo, quando o Sr. Sandoval assumiu a gestão da municipalidade, em 2009, tendo a vigência do ajuste sido prorrogada até 30/4/2012, o referido contrato de repasse ainda possuía saldo suficiente para a conclusão da obra (R$ 46.467,40, cf. Peça nº 4, fl. 2) , não havendo justificativas para a paralisação do empreendimento, até porque esse responsável havia se comprometido, formalmente, a concluí-la, ao assinar três termos aditivos de prorrogação do ajuste, estendendo-o até o último ano do seu mandato.
12. A conduta omissivo-comissiva do prefeito sucessor contribuiu diretamente, assim, para a ocorrência do dano ao erário, tendo em vista que o objeto não foi concluído, salientando, ainda, que a parcela construída (murada de proteção e vestiários) perdeu a funcionalidade em prol da comunidade local, já que o principal item (campo de futebol, com os alambrados) teve 0% de execução (Peça nº 1, fls. 79 e 172) .
13. Ocorre que o Sr. Sandoval Cadengue de Santana não adotou as medidas cabíveis para a efetiva conclusão do empreendimento, deixando de dar funcionalidade ao objeto executado, de sorte que, por isso, ele deve responder pela totalidade do débito apurado nestes autos, já que a sua ação omissivo-comissiva contribuiu diretamente para o dano ao erário no valor de R$ 83.116,00, diante da falta de funcionalidade do empreendimento em prol da população local, gerando, com isso, o inegável desperdício dos valores federais aportados ao referido ajuste. (Trechos do Voto do Ministro Relator, Acórdão 7995/2017-TCU-Segunda Câmara) 
27. Portanto, a razão da condenação foi a falta de continuidade na execução do objeto por parte do prefeito sucessor, ensejando, assim, a  não serventia do ajuste pactuado.
28. Em sua defesa, o recorrente afirma que efetuou apenas a despesa no montante de R$ 3.762,00. Contudo, independentemente do percentual por ele diretamente executado, o dano ao erário foi causado pelo desperdício dos recursos investidos assumidos, gerando assim a responsabilidade pelo total de valores já investidos.
29. Nesse aspecto, o entendimento desta Corte de Contas é que o gestor sucessor negligente com a obra executada parcialmente anteriormente é responsável pela sua integralidade.
A inércia de gestor sucessor em adotar as medidas administrativas a fim de concluir a execução de convênio iniciado na gestão anterior compromete o atingimento dos objetivos pactuados, configurando o desperdício de todo o recurso repassado, e não somente de parcela por ele gerida, razão pela qual deve responder pela integralidade do débito. (Acórdão 885/2018-TCU-Segunda Câmara, relatora Ministra Ana Arraes) 
Fica caracterizada a responsabilidade do prefeito sucessor quando, com recursos garantidos para tal, não retomar obra iniciada e não acabada pelo seu antecessor, por implicar desperdício de recursos públicos e contrariar o princípio da continuidade administrativa. (Acórdão 6363/2017-TCU-Segunda Câmara, relator Ministro Marcos Bemquerer) 
30. A exegese da jurisprudência é que a falta de continuidade na execução do objeto por parte do prefeito sucessor, gerando, assim, a não-serventia do ajuste pactuado, quando há recursos para tanto, além de prejudicar o princípio da continuidade administrativa, enseja ao sucateamento do até então executado e caracteriza desperdício de todo o recurso público repassado/utilizado.
31. De outra forma, mais específica, a não dar continuidade na construção da obra do campo de futebol, o prefeito sucessor permitiu que o foi até então gasto/executado se deteriorasse, ou seja, desperdiçou tudo o que foi repassado/executado anteriormente.
32. Contra o argumento de inservibilidade do objeto, o recorrente traz fotos do campo de futebol 'Estágio Municipal José Teixeira de Araújo', para tentar provar a utilidade do estágio, com imagens de competições e usabilidade do mesmo, inclusive (peça 28, p. 13-28) . 
33. Contudo, meras imagens, sem os respectivos documentos legais comprobatórios do nexo causal entre as despesas realizadas para construção/aquisição e os recursos federais transferidos/recebidos não têm o condão de permitir a identificação da origem dos recursos aplicados. Nesse diapasão há diversos julgados desta Corte de Contas:
Declarações de terceiros, fotos e informações sobre a regularização da obra não são elementos que permitem a identificação da origem dos recursos aplicados nem o necessário nexo causal entre as despesas realizadas e os recursos federais transferidos pelo convênio, ainda que se prestem a comprovar a realização do objeto. (Acórdão 8938/2015-TCU-Segunda Câmara, relator Ministro André de Carvalho) 
A apresentação de fotografias e declarações, desacompanhadas de provas mais consistentes, é insuficiente para comprovar a regularidade da aplicação dos recursos públicos transferidos por meio de convênio, porque, embora possam, eventualmente, demonstrar a realização do objeto, não revelam, efetivamente, a origem dos recursos aplicados. (Acórdão 3882/2014-TCU-Segunda Câmara, relatora Ministra Ana Arraes) 
Fotos e declarações possuem restrito valor probatório, não constituindo, por si só, prova suficiente do estabelecimento de vínculo entre a execução do objeto e os recursos transferidos com a finalidade específica. (Acórdão 1624/2008-TCU-Segunda Câmara, relator Ministro Raimundo Carreiro) 
34. Por fim, registre-se que as razões recursais apresentadas não vieram acompanhadas de notas fiscais e/ou outros documentos legais aptos a comprovar que o objeto foi executado com os recursos públicos repassados/recebidos.
35. Diante do exposto, entende-se pelo não provimento das razões recursais trazidas.
CONCLUSÃO
36. Em face da análise das razões recursais apresentadas, concluiu-se que:
 a) não ocorreu a prescrição da pretensão punitiva do TCU. O prazo final para a prestação de contas expirou em 2012, tendo a ordem para a citação ocorrida em 2016, ou seja, antes do prazo decenal;
 b) a despeito do responsável só ter efetuado em sua gestão despesas no montante de R$ 3.762,00, diante da descontinuidade do ajuste pactuado, o gestor deve ser responsabilizado com todo o recurso utilizado e desperdiçado. Para tanto, considerou-se o princípio da colegialidade, a utilização pretérita de recursos públicos para execução regular de obras parciais, a possibilidade material de continuidade (termos aditivos e prorrogações) , a conduta omissa ou negligente do gestor sucessor, a caracterização de inservibilidade das etapas concluídas e o desperdício dos recursos públicos recebidos; e
 c) não obstante a apresentação de fotos a favor da execução do objeto pactuado, a ausência de documentação legal comprobatória hábil não permite estabelecer o necessário nexo causal entre as despesas realizadas e os recursos federais transferidos pelo convênio.
V - PROPOSTA DE ENCAMINHAMENTO
37. Ante o exposto, submetem-se os autos à consideração superior, propondo-se:
  I - conhecer do recurso de reconsideração interposto por   Sandoval Cadengue de Santana contra o Acórdão 7995/2017-TCU-Segunda Câmara, e, no mérito, negar-lhe provimento.
 II - dar ciência da deliberação aos recorrentes, aos órgãos/entidades interessados e à Procuradoria da República no Estado de Pernambuco [cf. item 9.6 do acórdão recorrido]."
2.	O Ministério Público junto ao TCU (MPTCU) , dissentiu, em parecer de peça 45, da proposta apresentada pela Serur, nos termos que reproduzo a seguir:
"Trata-se de recurso de reconsideração interposto pelo Sr. Sandoval Cadengue de Santana (peça 28) contra o Acórdão 7995/2017-TCU-Segunda Câmara, de relatoria do Ministro-Substituto André Luís de Carvalho (peça 17) , que julgou Tomada de Contas Especial (TCE) instaurada pela Caixa Econômica Federal (CEF) em desfavor do recorrente, ex-Prefeito de Brejão/PE (gestão 2009-2012) , em razão do não cumprimento do objeto pactuado por meio do Contrato de Repasse 0173.518-89/2005 (peça 1, p. 25-32) , que visava à 'implantação de um núcleo de esporte recreativo e de lazer, com a construção de um campo de futebol'. O ajuste em exame foi firmado no valor de R$ 130.166,40, ficando a cargo da União o aporte de R$ 110.000,00. Registre-se que, de acordo com os autos (peça 1, p. 5 e p. 145-156) , foram efetivamente desbloqueados ao contratado, em recursos federais, a importância de R$ 83.116,00.
2. O decisum adversado julgou irregulares as contas do Sr. Sandoval Cadengue de Santana, condenando-o ao pagamento do débito equivalente à quantia integral desbloqueada, mencionada acima, bem como lhe impôs a multa insculpida no art. 57 da Lei 8.443/1992. 
3. A condenação do ora recorrente baseou-se no fato de que o prefeito que lhe antecedeu executou parcialmente as obras e, quando o Sr. Sandoval Cadengue de Santana (recorrente) assumiu a administração do município, o contrato de repasse contava com saldo suficiente para a conclusão do objeto pactuado, não havendo motivos, portanto, para paralisar a execução do empreendimento, até porque o próprio Sr. Sandoval Cadengue de Santana havia se comprometido a concluir as obras, ao assinar três termos aditivos de prorrogação do ajuste, o que resultou na extensão da vigência do instrumento até o último ano da sua gestão. Assim, por não ter concluído o objeto contratado, o recorrente teria contribuído diretamente para a ocorrência do dano ao erário, haja vista que a parcela construída (murada de proteção e vestiários) perdera a funcionalidade em prol da comunidade local, porquanto o principal item (campo de futebol, com os alambrados) não fora executado.
4. Em seu apelo, o recorrente aduz que todos os valores desbloqueados foram utilizados para pagar os serviços efetivamente executados, a teor dos atestes realizados pelos fiscais da CEF, e que a execução do empreendimento 'de fato trouxe, como até os dias atuais vem trazendo vasta funcionalidade em prol da comunidade local, sendo realizado mensalmente vários torneios de futebol pela Secretaria de Cultura e Esportes do Município' (peça 28, p. 8) . Nessa linha, obtempera o Sr. Sandoval Cadengue de Santana, em síntese, que não pode ser condenado, sob a alegação de que a parcela executada se mostrou imprestável e sem funcionalidade, pois os elementos fático-probatórios que integram os autos comprovam a funcionalidade do empreendimento executado. O recorrente colaciona à sua irresignação fotos do 'Estádio Municipal José Teixeira de Araújo' (peça 28, p. 13-28) e pede, ao fim, que seja provido o seu recurso, para julgar regulares as suas contas.
5. A Secretaria de Recursos (Serur) , ao examinar o expediente recursal, propõe, em pareceres uniformes (peças 42-44) , conhecer do recurso de reconsideração e, no mérito, negar-lhe provimento. 
6. Com as devidas vênias, dissentimos do encaminhamento sugerido pela unidade técnica, pelas razões a seguir explanadas.
7. Extrai-se dos autos que o fundamento para a condenação do Sr. Sandoval Cadengue de Santana foi a inércia desse responsável ao assumir a gestão do Município de Brejão/PE e não dar continuidade à execução do Contrato de Repasse 0173.518-89/2005, mesmo que o ajuste contasse com saldo suficiente para a conclusão do objeto. 
8. Vale consignar que o caso concreto nos apresenta situação em que o ajuste foi celebrado em 6/7/2005, ainda na gestão do prefeito antecessor, Sr. Joseraldo Rodrigues Bezerra. Os recursos federais foram liberados pela CEF, em sua maior parte, nos exercícios de 2007 e 2008 (peça 1, p. 98, 101, 104, 110, 113 e 120) , para remunerar parcelas da obra devidamente atestadas por fiscais da CEF (peça 1, p. 51-81) . A quantia efetivamente desbloqueada durante a gestão do recorrente importou na monta de R$ 3.179,00 (peça 123) , e, ainda assim, foi liberada para pagamento de medição atestada pela CEF ainda na gestão municipal pretérita, em 2008 (peça 1, p. 79-80) .
9. Como é cediço, o negócio jurídico examinado nesta TCE reveste-se da forma de contrato de repasse, que é instrumento por meio do qual os recursos vão sendo liberados à medida em que os serviços executados pelo contratado são atestados pelo agente financeiro mandatário da União.
10. A parcela efetivamente executada do objeto, composta por murada de proteção e vestiários, traduz-se em estruturas passíveis de aproveitamento, vale dizer, o fato de não ter sido concluído o campo de futebol (em que pese este represente o principal item do objeto) não tem o condão de extirpar os potenciais de servibilidade e de utilidade dessas estruturas.
11. Com efeito, na mesma linha da nossa manifestação pretérita (peça 13) , expendida antes da prolação do acórdão recorrido, entendemos, sob os prismas da proporcionalidade e da razoabilidade, encerrar excessivo rigor a conclusão de que os serviços concluídos, executados e atestados no bojo do contrato de repasse sub examine, teriam resultado em edificações sem nenhuma funcionalidade, mormente porque a fração executada não se denota de todo imprestável (murada de proteção e vestiários) , podendo ter, sim, alguma utilidade, como comprovam, aliás, os elementos trazidos aos autos pelo recorrente. 
12. A esse respeito, mostra-se oportuno, mais uma vez, trazer a lume o excerto extraído do Acórdão 5031/2010-TCU-Segunda Câmara, relatado pelo Ministro Augusto Sherman, que assim prescreve:
A condenação pela totalidade do montante transferido não se justifica quando verificado que o objeto não é de todo imprestável, podendo ser aproveitado após complementação de recursos e adoção de outras medidas, bem assim, reconhecida a parcela executada como tendo alguma utilidade.
13. Registre-se, agora em sede recursal, que não estamos aqui a prestigiar a tese de que qualquer percentual de execução física tenha o condão de afastar a condenação pela totalidade dos recursos federais transferidos, mas sim primando pelo atendimento do princípio da razoabilidade, eis que o débito integral, in casu, não se justifica, máxime quando se verifica que o objeto não é de todo inservível e, principalmente, que os recursos ora fiscalizados foram todos empregados em serviços devidamente atestados pela entidade financeira mandatária da União. 
14. Quanto aos elementos jungidos ao recurso, e.g. das fotos do 'Estádio Municipal José Teixeira de Araújo' (peça 28, p. 13-28) , vale ressaltar que esse meio de prova, de acordo com jurisprudência da Corte de Contas, não é suficiente para estabelecer o liame entre as despesas realizadas e os recursos federais transferidos via convênio ou instrumento congênere, contudo, no caso em apreço, o deslinde do mérito recursal não envolve controvérsia a respeito do nexo financeiro entre os recursos desbloqueados via contrato de repasse e a execução do objeto, mas sim o efetivo aproveitamento da parcela do objeto executada com os recursos federais transferidos ao Município de Brejão/PE. 
15. Impende anotar que, em consulta à internet, mais precisamente por meio da ferramenta da web 'Google Maps', pudemos constatar, pelas imagens capturadas do Município de Brejão/PE , a existência do estádio constante das fotografias trazidas pelo recorrente em seu apelo, o que torna verossímeis as suas alegações de que a parcela executada com recursos federais, na implantação do núcleo de esporte recreativo e de lazer, de fato, apresentaram serventia e utilidade, circunstância que sugere seja afastado o débito imputado ao Sr. Sandoval Cadengue de Santana.
16. Por fim, não se pode deixar de considerar, no entanto, que o Sr. Sandoval Cadengue de Santana deixou de dar continuidade à avença durante a sua gestão, uma vez que o contrato tinha vigência até 31/12/2009 (peça 1, p. 41-42) , com saldo a liberar, e que esse mesmo gestor assinou outros três termos aditivos (peça 1, pp. 43-50) , prorrogando o contrato de repasse até o último ano de seu mandato e, mesmo assim, quedou-se inerte em prosseguir com a regular execução do contrato de repasse. Tal situação continua a demandar reprimenda por parte do TCU, notadamente em um cenário em que se mira cada vez mais uma gestão eficiente e responsiva dos recursos públicos, tão escassos em vista das crescentes demandas sociais, razão por que o provimento parcial do apelo que propomos não se mostra hábil a afastar o julgamento pela irregularidade das contas do responsável e a sua consequente apenação. 
17. Em vista do exposto, este representante do Ministério Público de Contas da União manifesta-se discorde com a proposta lavrada pela Serur (peças 42-44) , sugerindo ao relator que conheça do recurso, para, no mérito, dar-lhe provimento parcial, no sentido de afastar o débito imputado ao Sr. Sandoval Cadengue de Santana, mantendo, contudo, a irregularidade de suas contas e a multa que lhe foi cominada, alterando a redação dos subitens 9.2 e 9.3 do Acórdão 7995/2017-TCU-Segunda Câmara, que passarão a constar nos seguintes termos:
9.2. julgar irregulares as contas do Sr. Sandoval Cadengue de Santana, com fulcro nos arts. 1.º, inciso I, e 16, inciso III, alínea 'b', da Lei n.º 8.443/1992, c/c os arts. 19, parágrafo único, e 23, inciso III, da referida lei, e com fundamento nos arts. 1.º, inciso I, 202, § 6.º, 209, inciso II, e 214, inciso III, do Regimento Interno (RI/TCU) ; 
9.3. aplicar ao Sr. Sandoval Cadengue de Santana a multa prevista no art. 58, inciso I, da Lei n.º 8.443/1992, fixando-lhe o prazo de quinze dias, a contar da notificação, para que comprove perante o Tribunal (art. 23, inciso III, alínea 'a' da Lei n.º 8.443/1992 c/c o art. 214, inciso III, alínea 'a' do RI/TCU) o recolhimento da dívida aos cofres do Tesouro Nacional, atualizada monetariamente, a contar da data do acórdão que vier a ser promanado até a data do efetivo recolhimento, caso não seja paga no prazo estabelecido, na forma da legislação em vigor.
	É o relatório.

Fagnner Francisco Lopes da Costa (25743/OAB-PE), representando Sandoval Cadengue de Santana.

Procurador Rodrigo Medeiros de Lima.

TOMADA DE CONTAS ESPECIAL. CONTRATO DE REPASSE. EXECUÇÃO APENAS PARCIAL PELO PREFEITO ANTECESSOR. AUSÊNCIA DE MEDIDAS POR PARTE DO PREFEITO SUCESSOR EM PROL DA FUNCIONALIDADE DO OBJETO. CONTAS IRREGULARES. DÉBITO. MULTA. RECURSO DE RECONSIDERAÇÃO. CONHECIMENTO. PROVIMENTO PARCIAL. ARGUMENTOS SUFICIENTES PARA AFASTAR O DÉBITO, COM MANUTENÇÃO DA IRREGULARIDADE DAS CONTAS. ALTERAÇÃO DA FUNDAMENTAÇÃO LEGAL PARA IMPUTAÇÃO DA MULTA.

TOMADA DE CONTAS ESPECIAL (TCE)

Secretaria de Recursos (SERUR).

Ratifico o despacho à peça 34 para conhecer do recurso de reconsideração interposto em processo de tomada de contas especial por Sandoval Cadengue de Santana contra o Acórdão 7995/2017-TCU-Segunda Câmara, por meio do qual o Tribunal de Contas da União considerou revel o recorrente, julgou suas contas irregulares e imputou-lhe débito e multa, em razão da execução apenas parcial do Contrato de Repasse nº 0173.518-89/2005 destinado à implantação de um núcleo de esporte recreativo e de lazer, com a construção de um campo de futebol. 
2.	Em sua peça recursal, o ex-prefeito alega, em síntese: i) ausência do débito que lhe fora imputado; ii) que a maior parte dos recursos (96%) foi gerida pelo prefeito antecessor; iii) execução e atesto pelos fiscais da Caixa de todos os serviços objeto do débito imputado; iv) efetiva funcionalidade do núcleo de esporte recreativo e de lazer, conforme comprovariam as fotos juntadas; v) devolução dos recursos remanescente à Caixa.
3.	O exame empreendido pela Secretaria de Recursos (Serur) concluiu que a despeito de terem sido executadas despesas no período de gestão do recorrente no montante de R$ 3.762,00, o mesmo teria sido responsável pela descontinuidade do ajuste pactuado, com desperdício de todo o recurso investido, ante a caracterização de inservibilidade das etapas concluídas. 
4.	A unidade instrutiva ponderou ainda que apesar de terem sido apresentadas fotos a favor da execução do objeto pactuado, a ausência de documentação legal comprobatória hábil não permite estabelecer o necessário nexo causal entre as despesas realizadas e os recursos federais transferidos pelo convênio. Tendo em vista suas conclusões, a Serur propôs conhecer do recurso de reconsideração e, no mérito negar-lhe provimento.
5.	O representante do Ministério Público junto ao TCU discordou do encaminhamento formulado pela unidade instrutiva, enfatizando que a parcela efetivamente executada do objeto, composta por murada de proteção e vestiários, traduz-se em estruturas passíveis de aproveitamento, não obstante não ter sido comprovado pela Caixa, em sua última vistoria, a conclusão do campo de futebol e o alambrado. 
6.	O Parquet considerou de excessivo rigor a conclusão de que os serviços executados e atestados não teriam nenhuma funcionalidade, especialmente pela constatação de seu Gabinete, via consulta ao "Google Maps", da existência, no município, do campo de futebol constante das fotografias trazidas pelo recorrente em seu apelo.
7.	Diante dessa conclusão, o MPTCU propõe acolher os argumentos apresentados pelo recorrente quanto à serventia e utilidade da parcela executada e afastar o débito que lhe fora imputado. Não obstante, considerando a irregular paralização do empreendimento, com descumprimento dos aditivos firmados pelo recorrente, o Parquet propõe manter a irregularidade das contas do responsável alterando-se a fundamentação da multa prevista para art. 58, inciso I, da Lei 8.443/1992.
8.	Com as devidas vênias à Serur, manifesto minha concordância com as conclusões e o encaminhamento proposto pelo MPTCU e acolho seus fundamentos como razões de decidir, com as breves ponderações que farei nos itens subsequentes.
9.	De fato, considerando que os muros de proteção e parte dos vestiários foram concluídos com os recursos repassados e que o campo de futebol acabou sendo construído na Rua do Campo S/N, conforme pesquisa realizada pelo Parquet, confirmada por meu Gabinete (embora não haja comprovação de sua conclusão na gestão do recorrente) , entendo que fugiria ao princípio da razoabilidade imputar débito ao recorrente pelo valor total. 
10.	Por outro lado, levando em conta o que foi relatado nas vistorias da Caixa, é certo que houve depreciação da murada e principalmente do vestiário até o seu efetivo aproveitamento no núcleo esportivo. Porém, como esse dano não foi quantificado, não há como imputar ao gestor nenhum valor a título de débito.
11.	Suas contas, no entanto, devem ser julgadas irregulares, com imputação de multa, na forma proposta pelo MPTCU, tendo em vista que o descumprimento dos termos aditivos, com a consequente paralização ou atraso na conclusão do núcleo esportivo, levaram aos prejuízos mencionados no item anterior. 
	Nesses termos, VOTO por que este Tribunal adote a minuta de acórdão que trago à apreciação.
TCU, Sala das Sessões Ministro Luciano Brandão Alves de Souza, em 28 de maio de 2019.
Ministro JOÃO AUGUSTO RIBEIRO NARDES 
Relator